【裁判字號】    89,上訴,1469
【裁判日期】    890526
【裁判案由】    違反藥事法等
【裁判全文】
臺灣高等法院刑事判決                          八十九年度上訴字第一四六九號
    上  訴  人  臺灣臺北地方法院檢察署檢察官
    被      告  乙○○
    選任辯護人  張迺良
右上訴人，因被告違反藥事法等案件，不服臺灣台北地方法院，八十七年度訴字第一
二五三號，中華民國八十九年三月十四日第一審判決（起訴案號：臺灣台北地方法院
檢察署八十七年度偵字第一一０七三號）提起上訴，本院判決如左：
    主      文
原判決撤銷。
乙○○連續製造偽藥，處有期徒刑柒月。
    事      實
一、乙○○係台北市○○○路○段一五四號建生診所負責人且為執業醫師，為治病需
    要，在不詳時間前即私自成立研究室，研究胚胎治療法(filaton method)，於民
    國八十年間起，未經主管機關行政院衛生署核准，即基於概括之犯意，連續擅自
    以嬰兒臍帶切成小塊，經消毒及高溫殺菌後冷藏，埋入病患之腋下之所謂「胎盤
    素」偽藥多次，使用於至其診所求診之甲○○、丙○○○、廖李春、朱鄭拙、駱
    李秀美、蕭國順、吳宜陵、呂學輝、李沈菜、古陳玉嬌、蔡石美津、李鳳珠、林
    麗麗等病人，植入一顆「胎盤素」（約雞蛋大小）偽藥並向病人收取新台幣一萬
    元之藥劑費。
二、案經丙○○○訴由台灣台北地方法院檢察署檢察官偵查起訴。
    理      由
一、訊據被告乙○○堅決否認有違反藥事法製造偽藥之犯行，辯稱：其所施行之「胚
    胎移植手術」（或稱臍帶埋入法）係以嬰兒臍帶切成小塊，經消毒及高溫殺菌後
    冷藏，埋入病患之腋下而為病人診治，並無萃取精製或研磨成粉，胎盤與臍帶於
    醫學上可概稱為「胎盤」，故以前以「胎盤」或「胎盤素」稱之，惟其並非製造
    「胎盤素」藥品，不必經政府許可云云。
二、惟按藥事法第二十條第一款規定，未經核准擅自製造者為偽藥。此係指行為人將
    使用於人體之物品，主觀上供以藥物之功用使用，並不以須經主管機關核准者而
    言，故凡治病之人員所使用之藥品，必須經行政院衛生署核准之藥物，方非藥事
    法第二十條所謂之偽藥甚明，若醫生將非屬衛生署定義為藥品之一般物品，使用
    於人體之治療中，依其性質亦屬違反藥事法第二十條第一款之規定。至於未以藥
    品列管之一般物品，其義僅是得自由使用或販售於非以療治人體之情形，並非謂
    醫生將非屬衛生署核准之一般藥品，隨便得用於病患身上，故原審在邏輯上將衛
    生署核准之藥品定義，用於本件被告自稱製作胎盤物之情形，而謂其非屬衛生署
    列管之藥品，從而不認定違反藥事法第二十條第一款之規定，洵屬有疑。蓋如前
    所述，是否藥品並非以衛生署之是否核准為據，而係以行為人在主觀及客觀上是
    否將使用之製劑以藥品之功用來使用，此觀藥事法第六條第三款之規定，除第一
    、二款所載之藥品外，其他足以影響人類身體結構及生理機能之原料藥及製劑均
    屬之亦明。而在認定上，當行為人將其依製劑或物品以藥品之觀點或功能來使用
    於人體時，此時應已稱之為『藥品』無疑，原審將藥品之認定予是否經核准之偽
    藥混為一談，顯有違誤，應予撤銷改判。
三、被告用自己所製造之「藥品」，植入人體治病，行政院衛生署科長詹德旺於原審
    審理時證稱：「胎盤素」植入人體治病，係屬治療行為；既屬治療行為即足以影
    響被植入之身體結構及生理機能，該所謂之「胎盤素」核屬藥事法第六條所稱之
    藥品即為偽藥；另查「胎盤素」製劑，目前行政院衛生署並無核准製造或輸入，
    有行政院衛生署八十四年七月三十一日衛署藥字第八四０四三八九六號函在卷可
    查；此外，被告使用自己製造之所謂「胎盤素」，治療至其診所求診之甲○○、
    丙○○○、廖李春、朱鄭拙、駱李秀美、蕭國順、吳宜陵、呂學輝、李沈菜、古
    陳玉嬌、蔡石美津、李鳳珠等病人，有各該病人之病歷表在卷可稽（除甲○○、
    丙○○○、廖李春等三人病歷表為正本外餘均為影本）。事證明確，被告所辯顯
    係事後卸責之詞，非可採信，應予依法論科。
四、被告未經許可擅自製造偽藥，而使用於至其診所求診之病人，植入一顆所謂之「
    胎盤素」並向病人收取新台幣一萬元之代價，核其所為係犯藥事法第八十二條第
    一項製造偽藥罪及同法第八十三條第一項販賣偽藥罪；被告製造偽藥之目的，在
    於使用於至其診所求診之病人，並收取藥劑費，其製造之初，即具有販賣之意圖
    ，其販賣之低度行為自應為製造之高度行為所吸收，不另論罪；被告多次製造偽
    藥之犯行，時間緊接，犯罪構成要件相同，顯係基於概括犯意反覆為之，應依連
    續犯論以一罪，並加重其刑。爰審酌被告之素行、犯罪動機、目的、手段、及被
    告犯罪後之態度等一切情狀，量處如主文第二項所示之刑示懲。
五、公訴意旨另稱：
  (一)乙○○明知所謂將初生嬰兒臍帶切成小塊後植入人體之「胚胎移植手術」，並無
    足使逾適產年齡之高齡婦女子宮年輕化，而得以懷孕並產下健康嬰兒之療效，竟
    仍於八十三年二月間，向經甲○○介紹而前往求診，已逾四十五歲但亟欲求子之
    告訴人丙○○○詐稱，只要花費四萬元之代價，由其進行「胚胎移植手術」並施
    以「子宮年輕化」之治療，約半年後，即可徹底改變體質，正常受孕，保證不會
    生出患有「唐氏症」之嬰兒等語，使告訴人陷於錯誤，而依言交付四萬元，然於
    接受被告之治療後，始知受騙，因認被告涉有刑法第三百三十九條第一項之詐欺
    罪嫌云云。
  (二)公訴人認被告涉有右揭犯行，無非係以右揭事實業據告訴人指訴，並據證人甲○○證述確在場聽聞被告向告訴人表示可做「子宮年輕化」治療，半年後保證可生
    下健康嬰兒，但一定要每天治療等語，復有甲○○等病人暨告訴人之病歷在卷，
    並認被告無法就「胚胎移植手術」、「子宮年輕化」治療對高齡婦女之健康懷孕
    究有何助益，提出說明，認其有詐欺犯意，為其論據。
  (三)按犯罪事實應依證據認定之，無證據不得推定其犯罪事實。又不能證明被告犯罪
    者，應諭知無罪之判決，刑事訴訟法第一百五十四條、第三百零一條第一項分別
    定有明文。又事實之認定，應憑證據，如未能發現相當證據，或證據不足以證明
    ，自不能以推測或擬制之方法，為裁判基礎。又告訴人之告訴，係以使被告受刑
    事訴追為目的，是其陳述是否與事實相符，仍應調查其他證據以資審認（最高法
    院四十年臺上字第八六號、五十二年臺上字第一三００號判例參照）。次按刑法
    第三百三十九條第一項之詐欺罪，須行為人施用詐術，致他人陷於錯誤而為財物
    之交付始可，如行為人並未施用詐術，或其所用方法不能認係詐術，亦不致使人
    陷於錯誤，即均與該條之構成要件有間（最高法院四十六年度臺上字第二六０號
    。
  (四)查，被告施作「胚胎移植手術」（或稱臍帶埋入法），係經其研究國外醫療文獻
    而自行施行人體試驗，有其所提出之外國文獻在卷可憑，其診治之病患亦知悉係
    植入臍帶，有證人朱鄭拙、夏長風、張劍衷、蕭國順、陳虹霞於原審到庭證述明
    確，並均證述治療後身體狀況有明顯改善等情（見原審八十七年十月十九日訊問
    筆錄），而證人即告訴人之介紹人王克治亦到庭證稱：其因胸悶而施作「胚胎移
    植手術」，效果不錯，共做了二、三次，被告稱是要種胎盤，並告知告訴人，因
    其覺得效果不錯，才叫告訴人來談談看等語（見原審八十七年十月一日訊問筆錄
    ），則被告對病患施作「胚胎移植手術」，以使病患身體獲得較佳之改善，尚非
    屬詐欺之行為，應可認定。
  (五)再查，本件告訴人係經王克治之介紹而施作「胚胎移植手術」及「子宮年輕化」
    治療（即被告所稱「電擊陰核穴道」治療），業據告訴人到庭證稱：當時甲○○
    在該診所因心臟病就醫，因已與王克治論及婚嫁，當時其年紀很大希望懷孕，被
    告告知其若施作「胚胎移植手術」可有較高機會受孕，並不會生出染色體異常嬰
    兒，故其同意植入胚胎於其左腋下並同時配合內診六個月，以改變體質．．．其
    於手術後做了第一次內診後才付費等語（見原審八十七年九月二十一日訊問筆錄
    及本院八十九年五月十六日訊問筆錄），依告訴人自陳斯時其已年滿四十五歲，
    並與國大代表共同經營停車塔業務，學歷為高中肆業，則其已有相當之社會經驗
    ，應可認定。被告於施作手術及治療時所告知之內容，及告訴人當時認知施作此
    等手術及治療係「可有較高之機會受孕」互核一致，並非確保告訴人受孕，而依
    一般常識可知，醫療行為並無百分之百保證醫療效果之可能，以告訴人當時已具
    相當社會經驗，並自陳於治療後半月始主動簽發支票支付醫療費用以觀，其尚無
    陷於錯誤之可能。復查，被告曾於民國六十年間因施作前揭治療而使病患李湘受
    孕成功等情，亦經證人李湘到庭證述無訛（見原審八十九年二月二十九日審判筆
    錄及本院八十九年五月十六日訊問筆錄），故被告主觀上尚無詐欺之犯意，其所
    為之行為，亦非施用詐術，自與詐欺之構成要件不符。且經被告治療之病患除告
    訴人及甲○○外，尚有廖李春、朱鄭拙、駱李秀美、蕭國順、吳宜陵、呂學輝、
    李沈菜、古陳玉嬌、蔡石美津、李鳳珠、林麗麗等病人，有各該病人之病歷表附
    卷可稽，如無療效，何以未見各該病人控告被告詐欺取財，且證人李湘、張劍衷
    於本院調查庭更到庭陳述對被告感激之情（見八十九年五月十六日訊問筆錄），
    是難僅因告訴人一人之感受不悅而謂被告詐欺取財。
六、公訴人認此與被告所犯之製造偽藥罪有方法結果之牽連關係，為裁判上之一罪，
    爰不另為無罪之諭知。另告訴人指稱被告對其施行「子宮年輕化」治療時，另涉
    有強制猥褻、傷害罪嫌，惟此部分經公訴人調查綦詳，尚無證據可資認定，因與
    起訴部分有牽連犯之裁判上一罪關係，而不另為不起訴處分，公訴人對此部分既
    未起訴，法院自應不予審究，併此敘明。證人吳秀蘭於本院為不利於被告之證言
    ，亦無斟酌之必要。
據上論斷，應依刑事訴訟法第三百六十九條第一項前段、第三百六十四條、第二百九
十九條第一項前段，藥事法第八十二條第一項，刑法第十一條前段、第五十六條，判
決如主文。
本案經檢察官覃正祥到庭執行職務。
中    華    民    國    八十九    年        五        月      二十六    日
                            台灣高等法院刑事第二庭
                                審判長法  官  戴  章  甫
                                      法  官  黃  金  富
                                      法  官  林  銓  正
右正本證明與原本無異。
如不服本判決應於收受送達後十日內向本院提出上訴書狀，其未敘述上訴之理由者並
得於提起上訴後十日內向本院補提理由書（均須按他造當事人之人數附繕本）。
                                      書記官  葉  倫  楨
中    華    民    國    八十九    年        五        月      二十九    日
附錄：本案論罪科刑法條全文
藥事法第八十二條第一項：
製造或輸入偽藥或禁藥者，處七年以下有期徒刑，得併科新壹幣十五萬元以下罰金。

司法院資訊處製作；財團法人民間司法改革基金會備份。
